【裁判字號】    89,上易,331
【裁判日期】    900515
【裁判案由】    返還價金
【裁判全文】
台灣高等法院臺中分院民事判決  八十九年度上易字第三三一號
      上  訴  人  保證責任彰化縣埤頭合作農場
      法定代理人  謝石鎮
      訴訟代理人  洪修三律師
      被上訴人    甲○○
      訴訟代理人  國慶律師
右當事人間請求返還價金事件，上訴人對於中華民國八十九年九月十四日臺灣彰化地
方法院八十九年度訴字第四五八號第一審判決提起上訴，本院判決如左：
      主      文
原判決關於駁回上訴人後項之訴部分及訴訟費用之裁判均廢棄。
右廢棄部分，被上訴人應再給付上訴人新臺幣壹佰萬元，及自民國八十八年八月廿四
日起至清償日止，按年利率百分之五計算之利息。
上訴人假執行之聲請駁回。
第一、二審訴訟費用由被上訴人負擔。
      事實及理由
一、上訴人主張：兩造於民國（下同）八十八年八月二十四日簽訂不動產買賣契約，
    約定由伊以每台分新臺幣（下同）三百九十萬元之價額買受被上訴人所有坐落彰
    化縣埤頭鄉○○段第一─一地號、地目旱、面積五‧七五一七公頃、應有部分一
    八○○○分之五七八之農地，伊已依約陸續交付含定金一百萬元在內之買賣價金
    三百二十萬元。惟因被上訴人未依約定提供上揭土地共有人之分管證明、分管契
    約及非都市土地分區使用管制分區圖複印本等相關文件，致無法完成所有權移轉
    登記手續；屢經催討，復經彰化縣埤頭鄉調解委員會先後於八十九年三月二十二
    日、同年四月二十六日、同年五月三日居中調解，兩造達成被上訴人應於一個月
    內提出上揭分管契約等文件之合意，惟被上訴人屆期仍拒不提出。伊遂於八十九
    年五月九日發函表示依法解除系爭買賣契約，被上訴人並於同年月九日收受該存
    證信函，系爭契約業已解除，爰依回復原狀及不當得利法律關係，訴請被上訴人
    返還定金一百萬元，及自八十八年八月廿四日起自清償日止，按年利率百分之五
    計算之利息等語。（上訴人於原審另訴請被上訴人返還買賣價金二百二十萬元，
    及其中二百萬元自八十八年九月六日起，其中二十萬元自八十八年十二月十日起
    ，均至清償日止，按年息百分之五計算之利息，經原審判命被上訴人如數給付，
    被上訴人就該敗訴部分未據聲明不服，業已確定。）
二、被上訴人則以：(一)、依兩造訂立之買賣契約書第三條約定，上訴人應於八十九年
    九月六日交付五百萬元之價金，另依同約第十條之約定，買受人不履行本契約交
    付殘餘價金時，所付定金悉被出賣人沒收作為違約金。上訴人於八十九年九月六
    日未依約繳足五百萬元價金；已違約在先，故依契約之規定，伊已可取得沒收定
    金之權利，上訴人不得請求返還定金。(二)、伊於兩造訂約後已將上揭土地所有權
    狀等過戶所需文件交予上訴人指定之土地代書，以供辦理所有權移轉登記。嗣因
    上訴人違約拒辦系爭土地伊應有部分所有權移轉登記手續，故伊乃於八十九年三
    月十三日發函催告上訴人於函到五日內辦理過戶手續，否則逕為解除契約，並沒
    收價金，上訴人於同年月十四日收受該存證信函，上訴人仍未於收到催告函後五
    日內辦理過戶手續，兩造間之契約已經伊合法解除，並依約沒收已交付之定金，
    上訴人亦不得請求返還定金。(三)、上訴人雖謂本件系爭土地之過戶手續，必須由
    伊提供系爭土地共有人之分管證明及分管契約書，然共有農地之移轉，並非一定
    須提出分管證明及分管契約書等語，作為抗辯。
三、本件上訴人主張兩造於民國（下同）八十八年八月二十四日簽訂不動產買賣契約
    ，約定由伊以每台分新臺幣（下同）三百九十萬元之價額買受被上訴人所有坐落
    彰化縣埤頭鄉○○段第一─一地號、地目旱、編定為農牧用地，面積五‧七五一
    七公頃、應有部分一八○○○分之五七八之農地，伊已依約陸續交付含定金一百
    萬元在內之買賣價金三百二十萬元。伊因被上訴人未依約定提供上揭土地共有人
    之分管證明、分管契約及非都市土地分區使用管制分區圖複印本等相關文件，伊
    遂於八十九年五月九日發函表示依法解除系爭買賣契約，被上訴人並於同年月九
    日收受該存證信函之事實，業據其提出合作農場登記證、不動產預定買賣契約書
    、土地登記簿謄本、彰化縣埤頭鄉調解委員會調解不成立證明書、地籍圖謄本、
    存證信函及其掛號郵件收件回執等件附卷可稽（參見原審卷第八頁至第廿九頁）
    ，為被上訴人所不爭執，自堪信為真實。
四、上訴人雖辯稱共有農地之移轉，並非一定須提出分管證明及分管契約書。惟按耕
    地之使用，應符合區域計畫法或都巿計畫法土地使用分區管制之相關法令規定，
    始得辦理所有權移轉登記；但因繼承或法院拍賣而移轉者，不在此限；農業發展
    條例第卅一條定有明文。又農民團體、農業企業機構或農業試驗研究機構依本條
    例第三十四條承受耕地時，應依本辦法申請核發證明，始得向土地登記機關辦理
    所有權移轉登記，農業用地作農業使用認定及核發證明辦法第五條定有明文。另
    依被上訴人所提出之行政院農業委員會修正農業用地作農業使用證明申請書亦載
    明：申請人如因無法辦理共有耕地分割為單獨所有者，於申請核發農業用地作農
    業使用證明時，可免先行檢附全部共有人之同意書或分管契約，而於實施會勘時
    ，該共有土地如全筆均合法使用且無違規情事者，即依規定核發農業用地作農業
    使用證明，惟該共有地如有部分違規使用者，應請補附全部共有人之分管契約書
    （見本院卷第一０二頁）。查系爭土地既為耕地，且未辦理分割為被上訴人單獨
    所有，為兩造所不爭執，依上述法規規定，上訴人於辦理移轉登記時，即需檢附
    農業用地作農業使用證明，始得辦理移轉甚明。又於申請農業用地作農業使用證
    明時，必以該共有地全筆均合法使用且無違規情事，否則仍應補附全部共有人之
    分管契約書，始得取得農業用地作農業使用證明。茲被上訴人並未舉證系爭共有
    地全筆均合法使用且無違規情事，則其自需附全部共有人之分管契約書以供上訴
    人請領農業用地作農業使用證明，否則上訴人無法辦理移轉登記。且查證人即碑
    頭鄉調解委員會職員許梅香於本院到庭具結證稱：在八十九年三月二十二日有調
    解過，當時上訴人有說要分管證明才能辦理過戶，就約定一個月時間讓被上訴人
    提出分管證明，改下次調解時間為四月二十六日，但是被上訴人沒有到場，上訴
    人就要求再改一次期，就改五月三日，一個月過去了被上訴人到場仍然無法提出
    分管證明。但是聽說土地很大共有人很多章子無法蓋齊等語。足證上訴人主張本
    件買賣因被上訴人無法提出分管契約書，致無法辦理移轉登記之事實為可採。被
    上訴人上開抗辯，核不可採。
五、被上訴人雖又抗辯依兩造訂立之買賣契約書第三條約定，上訴人應於八十九年九
    月六日交付五百萬元之價金，另依同約第十條之約定，買受人不履行本契約交付
    殘餘價金時，所付定金悉被出賣人沒收作為違約金。上訴人於八十九年九月六日
    未依約繳足五百萬元價金；已違約在先，故依契約之規定，伊已可取得沒收定金
    之權利，上訴人不得請求返還定金。惟查兩造所訂契約第十條雖規定：「買受人
    不履行本契約交付殘餘價金時，所付定金悉被出賣人沒收作為違約金。」，係指
    上訴人於交付定金後，反悔不願買受系爭土地，因而不願再交付殘餘價金時，被
    上訴人得沒收定金之意。並非規定上訴人如給付遲延時，被上訴人即得沒收定金
    甚明。上訴人如有給付遲延之情形，僅應按民法給付遲延之相關規定，負遲延責
    任而已，查兩造固原約定於八十八年九月六日交付中間款五百萬元，然系爭契約
    書後附註欄載有上訴人於八十八年九月六日交付二百萬元，同年十二月十日交付
    二十萬元，有契約書影本附卷可稽，又上訴人一再請求被上訴人交付分管契約書
    以憑申請農業用地作農業使用證明據以辦理，並於碑頭鄉調解委員會調解時，仍
    請求被上訴人配合辦理，被上訴人始終無法提出分管契約書，有如前述，足證上
    訴人並無交付定金後，反悔不願買受系爭土地，因而不願再交付殘價金之情形，
    而係被上訴人有同時履行義務提出分管契約書，但始終無法提出，兩造嗣後有變
    更不照系爭契約內所訂八十八年九月六日交付五百萬元之協議，而同意上訴人延
    期部分款項之付款時間，否則被上訴人於八十八年九月六日於上訴人僅付二百萬
    元時，何以仍然收受？上訴人既無反悔不願買受系爭土地，因而不願再交付殘價
    金之情事，被上訴人抗辯伊已於上訴人遲延給付時即取得沒收定金之權利，亦乏
    所據，核不可採。
六、被上訴人雖又辯稱上訴人未於八十八年九月六日應付五百萬元，其未付，伊於八
    十八年九月七日已口頭解除契約了，又因上訴人違約拒辦系爭土地伊應有部分所
    有權移轉登記手續，故伊乃於八十九年三月十三日發函催告上訴人於函到五日內
    辦理過戶手續，否則逕為解除契約，並沒收價金，上訴人於同年月十四日收受該
    存證信函，上訴人仍未於收到催告函後五日內辦理過戶手續，兩造間之契約已經
    伊合法解除，並依約沒收已交付之定金，上訴人亦不得請求返還定金。惟查：(一)
    關於口頭解除契約部分，為上訴人所否認，被上訴人復未能舉證證明，已不足採
    ，況上訴人於八十八年九月六日仍收受二百萬元價金，同年十二月十日復收受二
    十萬元價金，所謂八十八年九月七日已口頭解除契約云云，顯不足採。(二)次按物
    之出賣人，負交付其物於買受人，並使其取得該物所有權之義務；債務人非依債
    務本旨實行提出給付者，不生提出之效力；民法第三百四十八條第一項及第二百
    三十五條本文分別定有明文。經查：被上訴人固曾於八十九年三月十三日以存證
    信函通知上訴人於函到五日內辦理過戶手續，否則解約云云；然其無法提出前揭
    業經系爭土地共有人應全部同意之分管證明、分管契約書及與非都市土地分區使
    用管制之分區圖複印本等件以供上訴人取得農業用地作農業使用證明，以憑辦所
    有權移轉登記，已如前述；上訴人如何能於文到後五日內辦理移轉登記？是則被
    上訴人上開催告，顯未依債之本旨為催告，自不生催告及解約之效力。
七、綜上所述，上訴人上開抗辯均不足採。按解除契約，係由契約當事人之一方，行
    使解除權而使契約自始歸於消滅者而言，債之契約既溯及消滅，則因契約之履行
    而受益之一方，即欠缺法律上之原因，形成不當得利，故因履行契約為給付之一
    方，固得依民法第二百五十九條之規定，行使回復請求權，亦得行使不當得利返
    還請求權；最高法院八十二年度台上字第一二九二號著有裁判要旨可稽。茲上訴
    人以被告未能履行曾在調解期日同意一個月內交付上揭土地分管證明等文件之允
    諾，致伊無法取得上開土地所有權為由，於八十九年五月九日發函表示依法解除
    系爭買賣契約，及催告被上訴人應於三日內返還已收受之價金、利息及違約金，
    被上訴人並於八十九年五月九日收受該存證信函；顯見系爭契約業因被上訴人給
    付不能而解除。準此，系爭買賣契約既經上訴人合法解除，則被上訴人收受上訴
    人交付定金之利益，即欠缺法律上之原因，從而，上訴人於系爭買賣契約解除後
    ，依回復原狀及不當得利法律關係，訴請被上訴人返還所收受之定金一百萬元，
    及自八十八年八月廿四日起至清償日止，按年利率百分之五計算之利息，洵屬有
    據，應予准許。原審就上訴人訴請被上訴人返還定金一百萬元部分，為上訴人敗
    訴之判決，尚有未洽。上訴意旨，指摘原判決此部分為不當，求予廢棄改判，為
    有理由，自應由本院將原判決該關於上訴人敗訴部分廢棄，改判如主文第二項所
    示。又對於財產權訴訟之第二審判決，如因上訴所得受之利益，不逾新臺幣一百
    萬元者，不得上訴，民事訴訟法第四百六十六條第一項定有明文。查系爭訴訟標
    的金額未逾一百萬元，依上開規定不得上訴第三審，則上訴人勝訴部分自無庸為
    假執行之宣告，其假執行之聲請，核無必要，應予駁回。
八、本件事證業臻明確，兩造其餘之攻擊防禦方法，經審酌後，均與判決結果不生影
    響，爰不逐一論列，併此敘明。
據上論結，本件上訴為有理由，依民事訴訟法第四百五十條、第七十八條，判決如主
文。
中      華      民      國    九十      年      五      月    十五      日
~B1民事第三庭審判長法  官  陳照德
~B2                法  官  曾謀貴
~B3                法  官  蔡王金全
右為正本係照原本作成。
不得上訴。
~B                書記官  林彩雲
中      華      民      國    九十      年      五      月    十六      日
                                                                        Ｈ


司法院資訊處製作；財團法人民間司法改革基金會備份。
